【裁判字號】    97,家上易,7
【裁判日期】    971007
【裁判案由】    分割遺產
【裁判全文】
臺灣高等法院臺南分院民事判決    97年度家上易字第7號
上  訴  人  己○○
訴訟代理人  吳炳輝  律師
被  上訴人  甲○○
            丙○○
            乙○○
            丁○○（民國90年4月12日生）
上  一  人
法定代理人  戊○○
上列當事人間請求分割遺產事件，上訴人對於中華民國97年6月1
3日台灣雲林地方法院97年度家訴字第12號第一審判決提起上訴
，本院於97年9月23日言詞辯論終結，茲判決如下：
    主  文
上訴駁回。
第二審訴訟費用由上訴人負擔。
    事  實
甲、上訴人己○○方面：
一、聲明：(一)原判決主文第二項命上訴人己○○補償金額逾新台
    幣（下同）2萬7492元部分廢棄。(二)上廢棄部分，原審判決
    該部分之金額駁回。(三)第一、二審訴訟費用由被上訴人負擔
    。
二、陳述：除與原判決記載相同者，茲引用之外，補稱：
    對於原審判決分割方案沒有意見，但補償金額太高。不同意
    以公告地價計算，（一分土地）最多只能以35萬元計算，附
    近土地交易價格只有20萬元。事實上現在土地都已不值錢，
    沒有人要買。
三、證據：援用第一審所提證據。
乙、被上訴人甲○○、丙○○方面：
一、聲明：(一)原判決主文第二項命被上訴人甲○○、丙○○補償
    金額逾2萬7492元部分廢棄。(二)上廢棄部分，原審判決該部
    分之金額駁回。(三)第一、二審訴訟費用由上訴人負擔。
二、陳述：除與原判決記載相同者，茲引用之外，補稱：
    原審判決之補償金額太高，應予酌減。
丙、被上訴人乙○○方面：
一、聲明：(一)上訴駁回。(二)第二審訴訟費用由上訴人負擔。
二、陳述：除與原判決記載相同者，茲引用之外，補稱：
    對於原審判決補償金額沒有意見，希望維持原判。
丁、被上訴人丁○○方面：未於言詞辯論期日到庭，亦未提出書
    狀作何聲明或陳述。
    理  由
甲、程序方面：
    被上訴人丁○○經本院合法通知，無正當理由，未於言詞辯
    論期日到場，核無民事訴訟法第386條各款所列情形，爰依
    上訴人之聲請，由其一造辯論判決。
乙、實體方面：
一、上訴人己○○主張：兩造之被繼承人吳啟鐘於民國（下同）
    89年3月3日死亡，其法定繼承人分別為配偶己○○、子女甲
    ○○、丙○○、乙○○、吳宗寶共4人，惟吳宗寶業於93年1
    1月6日死亡，其應繼分由其女丁○○繼承。因上開繼承人均
    未為拋棄繼承，故被繼承人吳啟鐘所有如附表一所示土地，
    依法應由兩造共同繼承。又被繼承人未以遺囑禁止繼承人分
    割遺產，兩造亦無禁止分割遺產之約定，惟兩造在被繼承人
    死亡多年後，迄今仍無法達成分割之協議，兩造已辦理繼承
    登記，登記為公同共有之狀態。再現行土地上並無建物，僅
    供農地之用，乃徵得被上訴人甲○○、丙○○同意如附表一
    編號1.所示土地由渠等2人與上訴人保持共有，另外2筆土地
    則分歸被上訴人乙○○、吳彩箖2人所有。為此依民法第116
    4條之規定提起本訴，請求分割遺產以終止兩造間之公同共
    有關係，並聲明如附表一所示之分割方法，另不足部分依鑑
    定差額補償等語。（原審判決兩造公同共有土地，依如附表
    一所示方法分割；上訴人、被上訴人甲○○、丙○○應各補
    償被上訴人乙○○、丁○○如原審判決附表二所示之金額）
二、被上訴人甲○○、丙○○辯稱：原審判決補償金額太高，應
    予酌減；被上訴人乙○○則對於補償金額無意見，希望維持
    原判。至於被上訴人丁○○經本院合法通知未於言詞辯論期
    日到庭，亦未提出書狀作何陳述或主張。
三、上訴人主張：兩造之被繼承人吳啟鐘於89年3月3日死亡，遺
    有如原審判決附表一所示之遺產，該遺產並由其法定繼承人
    即其妻己○○、子女甲○○、丙○○、乙○○、吳宗寶（於
    93年11月6日死亡，其應繼分由其女丁○○繼承）繼承，並
    已辦理繼承登記為公同共有。另被繼承人吳啟鐘未以遺囑禁
    止繼承人分割遺產，兩造亦無禁止分割遺產之約定各情，業
    據上訴人提出繼承系統表及戶籍謄本各乙份、土地登記謄本
    3份、土地所有權狀影本3張等為證（原審卷第7頁至第10頁
    、第26頁至第34頁、第49頁至第51頁、第55頁至第61頁、第
    89頁），為兩造所不爭，上訴人上開事實之主張，堪信真正
    。
四、按「繼承人得隨時請求分割遺產。但法律另有規定或契約另
    有訂定者，不在此限。」，民法第1164條定有明文。又「共
    有人因共有物分割之方法不能協定解決，而提起請求分割共
    有物之訴，應由法院依民法第824條命為適當之分配，不受
    任何共有人主張之拘束。」、「在公同共有遺產分割自由之
    原則下，民法第1164條規定，繼承人得隨時請求分割遺產，
    該條所稱之『得隨時請求分割』，依同法第829條及第830條
    第1項規定觀之，自應解為包含請求終止公同共有關係在內
    ，俾繼承人之公同共有關係歸於消滅而成為分別共有，始不
    致與同法第829條所定之旨趣相左，庶不失繼承人得隨時請
    求分割遺產之立法本旨。」，並有最高法院84年度台上字第
    971號、93年度台上字第2609號判決可資參照。上訴人訴請
    判決分割被繼承人吳啟鐘所有之遺產，依上說明，自是包括
    請求終止兩造間公同共有關係成為分別共有關係後為分割，
    尚無不合。
五、兩造就系爭遺產以如附表一所示之方法分割，並無爭執，惟
    上訴人己○○及被上訴人甲○○、丙○○則對於原審判決補
    償之金額過高，認應以如附表二所示金額為宜云云，惟為被
    上訴人乙○○否認，茲查：
  (一)按如附表一編號1.（715地號）土地地目為「田」，南側臨4
    公尺寬之產業道路，土地地勢平坦，整體地形呈梯形狀，其
    土地上有種植甘蔗，並有墳墓1座；編號2.（330地號）土地
    地目為「田」，西側臨4公尺寬之產業道路，土地地勢平坦
    ，整體地形呈長方形狀，其目前為空地及雜草物等；另編號
    3.（580地號）土地地目為「建」，南側臨10公尺寬之道路
    ，土地地勢平坦，整體地形呈不規則形，其土地上則坐落有
    三合院及透天厝等建物各情，業經原審法院依上訴人聲請囑
    託「石亦隆不動產估價師事務所」就系爭遺產進行鑑價，並
    有上開事務所提出97年4月10日估價報告書所附勘估標的物
    現況照片18幀足參。原審審酌兩造意願及土地實際使用之價
    值，將雲林縣四湖鄉○○段715地號、地目田，面積4398.
    53平方公尺分歸上訴人己○○、被上訴人甲○○、丙○○取
    得，並按應有部分各3分之1保持共有；雲林縣口湖鄉○○
    段330地號、地目田，面積821.7平方公尺及雲林縣口湖鄉
    ○○段580地號、地目建、應有部分15分之1、面積3544平方
    公尺分歸被上訴人乙○○、丁○○取得，並按應有部分2分
    之1保持共有（如附表一），此項分割方法，尚屬允當，且
    兩造對此並無爭執，原審分割方案，應予維持。
  (二)又「法院裁判分割共有物，除應斟酌各共有人之利害關係，
    及共有物之性質外，尚應斟酌共有物之價格，倘共有人中有
    不能按其應有部分受分配，或所受分配之不動產，其價格不
    相當時，法院非不得命以金錢補償之。」，有最高法院57年
    台上字第2117號判例可資參照。查系爭3筆土地，其地理位
    置、使用狀況、土地價值不同，兩造分得之土地面積及價值
    ，與其原應有部分比例並不相當，其中雲林縣四湖鄉○○
    段715地號土地部分，估價為230萬4530元；雲林縣口湖鄉
    ○○段330地號土地部分，估價為45萬3125元；雲林縣口
    湖鄉○○段580地號土地部分，估價為56萬4399元，此經原
    審法院委託石亦隆不動產估價師事務所估價在案，並有「估
    價報告書」在卷足按。依此鑑定報告，上訴人及被上訴人甲
    ○○、丙○○上開分得部分價值較高，被上訴人乙○○、丁
    ○○分得部分經濟價值則較低。累計結果，應由上訴人及被
    上訴人甲○○、丙○○3人，每人各提出42萬9002元，分別
    補償被上訴人乙○○、丁○○2人，每人各受補償64萬3503
    元（詳如原審判決附表二）。
  (三)上訴人雖辯稱「系爭土地價值，目前每分地僅值20萬元，石
    亦隆不動產估價師事務所對系爭土地之鑑價過高，補償金應
    予酌減」云云。經查原審依上訴人之聲請，委託石亦隆不動
    產估價師事務所為估價，該所審酌整體區域現況、近鄰土地
    建物利用情形、公共設施概況、交通運輸概況及土地別因素
    等條件為分析比較，依該所出具之「估價報告書」所示，系
    爭土地，每坪分別為1,732元及1,823元，此與卷附土地登記
    謄本所示（原審卷第8頁至第10頁），系爭3筆土地公告現值
    分別為每平方公尺600元（每坪約1,760元）、580元（每坪
    約1,754元）相去不遠。況上訴人於原審亦自承系爭土地每
    分約有42萬元之價值（即每坪1,433元），原審委託之鑑價
    ，應無高估之情事，上訴人主張原鑑價過高，應予酌減，洵
    無理由。
六、綜上所述，上訴人依民法第1164條分割遺產之法律關係，訴
    請判決遺產分割，於法有據，原審將系爭遺產分割判決如附
    表一所示，並命上訴人、被上訴人甲○○及丙○○3人，每
    人應各提出42萬9002元，分別對被上訴人乙○○、丁○○2
    人為金錢補償，每人各受補償64萬3503元（如原審判決附表
    二），經核並無違誤，上訴意旨指摘原判決不當，求為廢棄
    改判，非有理由，應予駁回。
七、本件事證已臻明確，兩造其餘攻擊防禦方法及證據資料，核
    與本件判決結果不生影響，不予一一論述，併予敘明。
結論：本件上訴為無理由，依民事訴訟法第449條第1項、第463
條、第385條第1項前段、第78條判決如主文。
中    華    民    國    97    年    10    月     7    日
                  民事第三庭      審判長法  官  陳光秀
                                        法  官  莊俊華
                                        法  官  曾平杉
上為正本係照原本作成。
不得上訴。
中    華    民    國    97    年   10    月     9     日
                                        書記官  葉秀珍
附表一：兩造公同共有之不動產分割方法。
┌──┬────────────────┬─────┬──────────┐
│編號│不動產標示                      │權利範圍  │分割方法            │
│    │                                │          │                    │
├──┼────────────────┼─────┼──────────┤
│1   │雲林縣四湖鄉○○段715地號、地目 │全部      │分歸己○○、甲○○、│
│    │田、面積4398.53平方公尺。       │          │丙○○取得，並按應有│
│    │                                │          │部分各3分之1保持共有│
├──┼────────────────┼─────┼──────────┤
│2   │雲林縣口湖鄉○○段330地號、地目 │全部      │分歸乙○○、丁○○取│
│    │田、面積821.7平方公尺。         │          │得，並按應有部分各2 │
├──┼────────────────┼─────┤分之1保持共有。     │
│3   │雲林縣口湖鄉○○段580地號、地目 │15分之1   │                    │
│    │建、面積3544平方公尺。          │          │                    │
└──┴────────────────┴─────┴──────────┘
附表二：上訴人主張本件應補償金額表：
┌────┬──────────────────────┬─────┐
│受補償人│補償人及補償金額                            │受補償金額│
│        ├──────┬───────┬───────┤合      計│
│        │己○○      │甲○○        │丙○○        │          │
├────┼──────┼───────┼───────┼─────┤
│乙○○  │13,746元    │13,746元      │13,746元      │41,238元  │
├────┼──────┼───────┼───────┼─────┤
│丁○○  │13,746元    │13,746元      │13,746元      │41,238元  │
├────┼──────┼───────┼───────┼─────┤
│補償金額│27,492元    │27,492元      │27,492元      │          │
│合    計│            │              │              │          │
└────┴──────┴───────┴───────┴─────┘
附表三：兩造即各繼承人之應繼分：
┌──┬─────┬───┬────────────────────┐
│編號│繼承人姓名│應繼分│備註                                    │
├──┼─────┼───┼────────────────────┤
│1   │己○○    │1/5   │被繼承人之妻。                          │
├──┼─────┼───┼────────────────────┤
│2   │甲○○    │1/5   │被繼承人之女。                          │
├──┼─────┼───┼────────────────────┤
│3   │丙○○    │1/5   │被繼承人之子。                          │
├──┼─────┼───┼────────────────────┤
│4   │乙○○    │1/5   │被繼承人之女。                          │
├──┼─────┼───┼────────────────────┤
│5   │丁○○    │1/5   │被繼承人之子吳宗寶（93年11月6日死亡）之 │
│    │          │      │女。                                    │
└──┴─────┴───┴────────────────────┘


司法院資訊處製作；財團法人民間司法改革基金會備份。
